【裁判字號】    88,上,1336
【裁判日期】    890523
【裁判案由】    返還借款
【裁判全文】
臺灣高等法院民事判決  八十八年度上字第一三三六號
      上  訴  人  乙○○
      訴訟代理人  林詮勝律師
                  郭淑萍律師
      被  上訴人  甲○○      住台北市○○區○○路二段三六六號二樓
      訴訟代理人  謝耀銳律師
右當事人間請求返還借款事件，上訴人對於中華民國八十八年七月二十七日臺灣士林
地方法院八十八年度訴字第二五二號第一審判決提起上訴，本院判決如左：
    主    文
原判決關於駁回上訴人後開第二項之訴部分，並訴訟費用之裁判廢棄。
被上訴人應給付上訴人新台幣柒拾陸萬元，及自民國八十二年六月十八日起，至清償
日止，按週年利率百分之五計算之利息。
其餘上訴駁回。
第一、二審訴訟費用，由被上訴人負擔三分之一，餘由上訴人負擔。
    事    實
甲、上訴人方面：
壹、聲明：
  一原判決廢棄。
  二被上訴人應給付上訴人新台幣二百九十萬元整，及自民國八十二年六月十九日起
    至清償日止，按年息百分之五計算之利息。
  三第一、二審訴訟費用均由被上訴人負擔。
  四上訴人願供擔保請准宣告假執行。
貳、陳述：除與原判決記載相同者，茲引用之外，補稱：
  一按契約固須當事人互相表示意思一致始能成立，但所謂互相表示意思一致，並不
    限於當事人直接為之，其由第三人為媒介而將各方互為之意思表示從中傳達因而
    獲致意思表示之一致者，仍不得謂契約並未成立。最高法院著有六十八年度台上
    字第一五０四號判例可資參照。本件被上訴人甲○○與訴外人陳美玉為夫婦，乃
    上訴人多年朋友，民國七十九年間，被上訴人及陳美玉夫婦共同向上訴人表示，
    因工作不順，生活陷入困苦，急需錢作為家用，另透過林天成，再向上訴人借款
    ，因此證人林天成從中傳達被上訴人甲○○、訴外人陳美玉夫婦與上訴人間借貸
    之意思表示而獲致一致，而上訴人並依被上訴人甲○○之指示，匯款入被上訴人
    帳戶內，且有陳美玉簽發、被上訴人背書之本票做為本件借款擔保，因此雙方金
    錢借貸契約已成立有效，被上訴人自應依民法第四百七十八條規定，負返還義務
    。
  二被上訴人於原審自認：「．．．家中開銷都是調來調去，．．有時不夠親戚朋友
    會資助」，且依民法第一零零三條：「夫妻於日常家務，互為代理人」之法理，
    上訴人見被上訴人無工作，家庭開銷拮据，乃應夫婦二人央求貸款給與，認知上
    ，確以被上訴人夫妻二人為借貸人，縱算當初未立字據載明夫婦共負連帶債務之
    責任，其對上訴人亦應以不真正連帶負責。
  三今被上訴人與其妻串通，推稱訴外人陳美玉為借貸人，非但違反誠信原則，且二
    人之說詞，亦多與常情不合，例如陳美玉於原審以證人身分證稱：「．．．我有
    自己的銀行帳戶，但已列為拒絕往來，在八十六、八十五年間拒往」，被上訴人
    卻於原審主張：「．．．我與太太的金錢是各管各的」，既然夫妻二人金錢各管
    各的，且各有自己之銀行帳戶，則各自之借款應匯入各自之帳戶內，但本件「七
    十九年」之借款卻明白匯入被上訴人帳戶內，因此被上訴人與其妻陳美玉，主張
    本件借貸人僅係陳美玉一人云云，顯與事實不相符合。實際上，上訴人係因被上
    訴人甲○○於七十九年間表示其於台灣中小企業銀行士林分行之甲存帳戶，急需
    錢支付所簽發之支票，乃依甲○○指示，陸續將部分借款新台幣七十六萬元匯入
    系爭帳戶，且查台灣中小企業銀行士林分行八十八年十二月十七日八八士林字第
    ０二０五六號函，檢送本院之支票存款戶甲○○自七十九年四月一日至五月三十
    一日止，所有往來兌現支票之正反面影本，可知系爭帳戶內請領票款者均非陳美
    玉或甲○○，上訴人匯入之款項，均係供被上訴人支付其票據債務，例如上訴人
    於七十九年四月十九日、四月二十四日、五月八日及五月二十四日，分別匯入新
    台幣十四萬元、五萬元、二十八萬元與九萬元，即是支付被上訴人甲○○四月十
    九日之十五萬元、四月二十四日之三萬八千八百元、五月九日之五十三萬元、五
    月二十四日之八萬五千元之票據債務，足證借款人為被上訴人甲○○，非僅其妻
    陳美玉一人。
  四查安泰商業銀行通化分行以八十九年二月二十一日（八九）安通作字第０一七０
    號函，檢送陳美玉支票存款帳戶於七十九年間一、二、六、九、十一、十二月之
    往來明細，其中二月份最後一次交易餘額為一萬四千七百零七元，六月一日存入
    五萬元、支出五萬九千三百元，餘額卻為一千五百七十一元，顯見該帳戶於三月
    至五月份期間，均有支、存交易往來，因此陳美玉於原審證稱因七十九年與股東
    間事，怕所借得之款項存入會被領走，所以用我先生的戶頭云云，顯然與事實不
    符。且依被上訴人於原審主張其與太太陳美玉的金錢是各管各的，而二人又有各
    自使用之支票存款戶，故上訴人匯入被上訴人甲○○帳戶內之款項，確實亦係被
    上訴人所借貸。
  五綜上所述，可知被上訴人甲○○與其妻陳美玉，共同向上訴人借貸二百九十萬元
    ，並以一人為發票人、一人為背書人，簽發同額本票二十九紙做為本件借貸之擔
    保，被上訴人自應負返還借款之責，然上訴人應被上訴人及其妻陳美玉二人之請
    求，未於擔保本件借款之本票屆期，提示不獲兌現時，逕向法院訴請返還或聲請
    裁定准許本票強制執行，純念雙方多年之情誼，勉強同意，然被上訴人夫婦二人
    卻利用上訴人之不諳法律，藉詞拖延返還借款，而使本票之請求權罹於時效，現
    又於本件訴訟中，全部推由訴外人陳美玉為借貸人，不願返還上訴人貸予被上訴
    人夫婦二人之多年辛苦積蓄，置誠信於不顧，令人難過。
乙、被上訴人方面：
壹、聲明：上訴駁回。
貳、陳述：除與原判決記載相同者，茲引用之外，補稱：
  一本案證人林天成於原審已明白陳述其對於被上訴人有無向上訴人借款乙事證稱「
    不知道」，惟上訴人竟置上揭證言於不顧，仍強行附會指稱證人林天成居間媒介
    ，達成被上訴人與上訴人之金錢借貸契約成立云云，顯與事實不符；更尤進者，
    被上訴人自始即聲稱款項非其本人所借貸，而係由其配偶訴外人陳美玉自行向上
    訴人借款，並由陳美玉告知上訴人將部分款項匯入被上訴人帳戶，此皆於原審所
    傳喚之證人陳美玉及上訴人前揭筆錄中歷歷載明，上訴人不察於此，猶執被上訴
    人向上訴人借款並指示其匯款入其帳戶，實係毫無依據，虛構事實。
  二依民法第四百七十四條之規定，消費借貸乃屬一要物契約，貸與人於將款項貸與
    借用人之際，主觀上自始即應確知借款之對象後，方始能完成借貸之行為，於本
    案上訴人自陳其無從分辨實際借款人究否僅係一人之理由，殊難令人認同；再者
    依民法第二百七十二條之規定，連帶債務人之成立以法律有明文規定或當事人之
    間有明示意思表示者為限，被上訴人僅為系爭本票之背書人，並非借款人，且亦
    未明示承擔借款債務，上訴人逕行將被上訴人與借款人陳美玉認定為連帶債務人
    ，實與法令不符。
  三依一般社會常情，夫妻相互間借用帳戶、支票實屬恆有之情形，本件訴外人陳美
    玉於原審中業已證稱，其因生意之需要，有時會借用先生之帳戶，且於民國七十
    九年間向上訴人借款之際，指示上訴人將部分借款匯入其配偶（被上訴人）之帳
    戶之緣由，實因生意糾紛，恐遭當時營業上之其他股東扣押本人之帳戶所致，故
    訴外人之該等行為，衡諸一般觀念，乃屬情理所容；況且上揭匯入之款項，亦係
    用於兌現訴外人陳美玉，因借用上訴人帳戶所開具之支票債務，並非償還被上訴
    人自身之票據債務，此由調閱之支票上所簽具之字樣，乃係訴外人陳美玉之筆跡
    即可印證。且上訴人聲請調閱訴外人陳美玉七十九年間安泰商業銀行通化分行之
    帳戶資料，據該銀行之覆函內容知悉，其並未指出陳美玉於七十九年三、四、五
    月間之往來帳戶明細，上訴人卻逕行予以認定其三月至五月間均有交易往來云云
    ，認事用法亦與證據有違。
  四綜上所陳，上訴人所提出之證據，並無法證明被上訴人有向上訴人借款之事實，
    且被上訴人一再陳明，本件確係訴外人陳美玉向上訴人借貸，且由陳美玉指示上
    訴人將部分款項匯入被上訴人帳戶，此也已由上訴人本人親口坦承不諱在案，爰
    請鈞院明鑒，駁回上訴人之上訴，以保權益。
    理    由
一、本件上訴人起訴主張被上訴人於七十九年間陸續向上訴人借款達二百九十萬元，
    雙方約定八十二年六月十八日清償，被上訴人並交付以其配偶陳美玉為發票人，
    被上訴人為背書人，如原判決附表所示之本票二十九紙為擔保，詎料上揭本票經
    上訴人屆期提示，竟不獲兌現，上訴人履次催討借款，被上訴人均置之不理，因
    本於民法第四百七十八條之規定請求被上訴人返還。求為令被上訴人應給付上訴
    人新台幣二百九十萬元，及自民國八十二年六月十九日起至清償日止，按年息百
    分之五計算利息之判決。
    被上訴人則以系爭借款係訴外人即被上訴人配偶陳美玉所借，被上訴人並非借款
    人，被上訴人雖為如附表所示本票之背書人，惟其背書責任亦罹於時效而消滅等
    語資為抗辯。
二、查本件主張兩造間有借貸關係存在之事實，為被上訴人所否認，依前揭舉證責任
    分配原則，應由上訴人就該事實負舉證之責。經查：
  (一)上訴人固提出訴外人即被上訴人配偶陳美玉所簽發，被上訴人所背書如附表所示
    本票影本為證，惟依社會常情背書人背書之原因，不足而一，並不足以此證明被
    上訴人即為借款人。
  (二)上訴人雖聲請傳訊證人林天成證明被上訴人為借款人，惟查證人林天成證稱：「
    陳美玉和乙○○間有金錢來往，是我聽我阿姨（上訴人）說的，但詳細情形，我
    不知道。我不清楚甲○○和陳美玉是誰與乙○○有金錢來往，我沒有經手他們三
    人間之財物，我有幫甲○○和陳美玉向我阿姨提，有（錢）的話幫忙一下，是甲
    ○○和陳美玉託我說，但他們之間有無金錢來往，我不知道」等語。是證人上揭
    證詞僅能證明被上訴人夫妻曾託證人向上訴人求援，但事後究有無借貸，何人借
    貸等情，均不得而知，自難憑此認定被上訴人有向上訴人借款之事實。
  (三)況查上訴人於原法院士林簡易庭八十七年度士簡第一二二五號給付票款事件八十
    七年十二月四日言詞辯論期日時自陳「借款人是陳美玉。」有前揭言詞辯論筆錄
    可證（見原審卷第五一頁）。故除有證據之其中七十六萬元外（此部分詳如下述
    ），上訴人並未舉證證明兩造間有借貸關係存在，上訴人此部分（除七十六萬元
    外）主張自不足採。
三、另查上訴人已提出被上訴人所不爭執為真正之臺灣中小企業銀行匯款證明書五紙
    ，證明其中七十六萬元之借款係匯到被上訴人戶頭內，以此主張被上訴人為借款
    人。被上訴人則辯稱：系爭借款係被上訴人配偶陳美玉所借云云。經查：
  (一)被上訴人雖聲請傳喚證人陳美玉到庭證稱：「如附表所示之本票係因陳美玉向上
    訴人借錢，應上訴人要求所開，其做生意，有用自己戶頭，也有用被上訴人戶頭
    」等語。惟查證人陳美玉為被上訴人之配偶，關係密切，證言難免偏頗，是否可
    信，已不無疑義。且二人之說詞，亦多與常情不合，例如陳美玉於原審以證人身
    分證稱：「．．．我有自己的銀行帳戶，但已列為拒絕往來，在八十六、八十五
    年間拒往」，被上訴人卻於原審主張：「．．．我與太太的金錢是各管各的」，
    既然夫妻二人金錢各管各的，且各有自己之銀行帳戶，則各自之借款應匯入各自
    之帳戶內，但本件「七十九年」之借款卻明白匯入被上訴人帳戶內，因此被上訴
    人與其妻陳美玉，主張本件借貸人僅係陳美玉一人云云，顯與事實不相符合。
  (二)查安泰商業銀行通化分行以八十九年二月二十一日（八九）安通作字第０一七０
    號函，檢送陳美玉支票存款帳戶於七十九年間一、二、六、九、十一、十二月之
    往來明細，其中二月份交易餘額為一萬四千七百零七元，六月一日存入五萬元、
    支出五萬九千三百元，餘額為一千五百七十一元，顯見該帳戶於七十九年間，均
    有支、存交易往來，因此陳美玉於原審證稱因七十九年與股東間事，怕所借得之
    款項存入會被領走，所以用我先生的戶頭云云，顯然與事實不符。
  (三)上訴人主張，上訴人係因被上訴人甲○○於七十九年間表示其於台灣中小企業銀
    行士林分行之甲存帳戶，急需錢支付所簽發之支票，乃依甲○○指示，陸續將部
    分借款新台幣七十六萬元匯入系爭帳戶。經查台灣中小企業銀行士林分行八十八
    年十二月十七日八八士林字第０二０五六號函，檢送本院之支票存款戶甲○○自
    七十九年四月一日至五月三十一日止，所有往來兌現支票之正反面影本，可知系
    爭帳戶內請領票款者均非陳美玉或甲○○，上訴人匯入之款項，均係供被上訴人
    支付其票據債務，例如上訴人於七十九年四月十九日、四月二十四日、五月八日
    及五月二十四日，分別匯入新台幣十四萬元、五萬元、二十八萬元與九萬元，即
    是支付被上訴人甲○○四月十九日之十五萬元、四月二十四日之三萬八千八百元
    、五月九日之五十三萬元、五月二十四日之八萬五千元之票據債務，足證借款人
    為被上訴人甲○○，非僅其妻陳美玉一人。
  (四)又查上訴人雖曾於另案自陳「借款人是陳美玉，有些錢是匯到被上訴人甲○○之
    戶頭」等語。然查上訴人本不諳法律，此由上訴人持有陳美玉為發票人，被上訴
    人為背書人之本票，竟因一再讓被上訴人夫婦延期而請求權罹於時效，即可得知
    。則上訴人上開另案中之陳述，仍應由本院依調查證據結果，來認定事實，適用
    法律，不受拘束。且依被上訴人於原審主張其與太太陳美玉的金錢是各管各的，
    而二人又有各自使用之支票存款戶，上訴人匯入之款項，均係供被上訴人支付其
    票據債務，是以此部分匯入系爭帳戶之七十六萬元，應認定係被上訴人所借貸。
四、從而，上訴人主張依民法第四百七十八條規定基於借貸關係返還請求權，請求被
    上訴人給付七十六萬元及自八十二年六月十九日（被上訴人不爭執為約定清償日
    ）起至清償日止，按年息百分之五計算之利息，為有理由，應予准許。逾此所為
    請求，為無理由，其假執行之聲請失所附麗，應併予駁回。原審就上開應准許部
    分，為上訴人敗訴之判決，尚有未洽，上訴意旨求予廢棄改判，為有理由，爰由
    本院予以廢棄改判如主文第二項所示。至於上訴人之請求不應准許部分，原判決
    為上訴人敗訴之判決，並駁回其假執行之聲請，經核於法並無不合，上訴意旨求
    予廢棄改判，為無理由，應駁回其上訴。又上訴人勝訴部分，兩造雖分別陳明願
    供擔保為准、免假執行之宣告，然經核此部分金額為七十六萬元，未逾一百萬元
    ，不得上訴第三審，即無宣告假執行之必要，上訴人此部分假執行之聲請，仍應
    予駁回(已併於其餘上訴駁回內諭知)。
五、本件事證已臻明確，兩造其餘主張、攻擊防禦方法，核與判決結果不生影響，爰
    不一一論述，併此敘明。
六、據上論結，本件上訴為一部有理由，一部無理由，爰判決如主文。
中      華      民      國    八十九    年      五      月    二十三    日
                                臺灣高等法院民事第六庭
                                    審判長法  官  吳  欲  君
                                          法  官  陳  博  享
                                          法  官  藍  文  祥
右正本係照原本作成。
如不服本判決，應於收受送達後二十日內向本院提出上訴書狀，其未表明上訴理由者
，應於提出上訴後二十日內向本院補提理由書狀（均須按他造當事人之人數附繕本）
上訴時應提出委任律師或具有律師資格之人之委任狀；委任有律師資格者，另應附具
律師及格證書及釋明委任人與受任人有民事訴訟法第四百六十六條之一第一項但書或
第二項（詳附註）所定關係之釋明文書影本。
中      華      民      國    八十九    年      五      月    二十九    日
                                          書記官  吳  鎮  鑫
附註：
民事訴訟法第四百六十六條之一（第一項、第二項）：
對於第二審判決上訴，上訴人應委任律師為訴訟代理人。但上訴人或其法定代理人具
有律師資格者，不在此限。
上訴人之配偶、三親等內之血親、二親等內之姻親，或上訴人為法人、中央或地方機
關時，其所屬專任人員具有律師資格並經法院認為適當者，亦得為第三審訴訟代理人
。


司法院資訊處製作；財團法人民間司法改革基金會備份。
